臺灣臺北地方法院民事判決　九十一年度訴字第三○六號
　　原　　　告　　何嘉杶
　　　　　　　　　丙○○
　　　　　　　　　乙○○
　　　　　　　　　丁○○
　　　　　　　　　庚○○
　　　　　　　　　己○○
　　被　　　告　　國防部
　　法定代理人　　甲○○
　　　　　　　　　戊○○
右當事人間返還不當得利等事件，本院判決如左：
    主    文
原告之訴及假執行之聲請均駁回。
訴訟費用由原告負擔。
    事    實
甲、原告方面：
一、聲明：被告應給付原告何嘉杶新台幣（下同）五十四萬三千九百二十五元，被告
    應給付原告乙○○七十二萬五千二百六十九元，被告應給付原告丙○○二十七萬
    一千九百七十六元，被告應給付原告丁○○二十七萬一千九百七十六元，被告應
    給付原告庚○○二十七萬一千九百七十六元，被告應給付原告己○○二十七萬一
    千九百七十六元，及均自起訴狀繕本送達翌日起至清償日止，按年息百分之五計
    算之利息，並願供擔保請准宣告假執行。
二、陳述：
（一）坐落台北縣中和市○○段灰嗂小段一一二之一、一一二之八地號之二筆土地係
      原告及訴外人何信之等十六人分別共有，持分比例、面積如土地登記簿謄本所
      載，前揭土地為被告所屬單位「陸軍九九五四部隊」無權占有達五年以上，此
      並有被告所屬單位「陸軍九九五四部隊」以（八九）華渤第一四三八三號函自
      認為證。
（二）按無權占有他人土地，可以獲致相當於法定租金之利益，為社會通常之觀念，
      最高法院六十一年台上字第一六九五號判例著有明文，且前揭土地仍由被告無
      權占有中。再依最高法院四十九年台上字第一七三○號判例要旨及六十五年第
      五次民庭決議，無權占有土地所有人類似租金之不當得利請求權以五年為限，
      又依土地法第九十七條規定；以申報地價總額百分之十為計算租金之標準，若
      原告等訴請被告返還自八十六年一月一日至九十年十二月三十一日止，五年間
      比照法定租金標準計算之不當得利，其應返還之金額計算標準如下：
  １、年申報地價表（新台幣元／㎡）
地號／年度年度 年度  年度  年度  年度  年度  年度
一一二之一640元　 640元　 640元 　720元 　720元 　720元 　720元
一一二之二1680元 1680元　1680元　2400元　2400元　2400元　3040元
  ２．不當得利金額：
地 號　　年 份　　期　　間　　　 計 算 內 容　　　不當得利金額
一一二　第一年　1.1.至12.　720×9705×1/00　000000元
之一　　第二年　1.1.至12.　720×9705×1/00　000000元
　　　　第三年　1.1.至12.　720×9705×1/00　000000元
　　　　第四年　1.1.至12.　720×9705×1/00　000000元
　　　　第五年　1.1.至12.　720×9705×1/00　000000元
　　　　　　　　　　　　　　　　　　　共計　三、四九三、八八○元
地 號　　年 份　　期　　間　　　 計 算 內 容　　　不當得利金額
一一二　第一年　1.1.至12.　2400×646×1/00　000000元
之八　　第二年　1.1.至12.　2400×646×1/00　000000元
　　　　第三年　1.1.至12.　2400×646×1/00　000000元
　　　　第四年　1.1.至12.　3040×646×1/00　000000元
　　　　第五年　1.1.至12.　3040×646×1/00　000000元
　　　　　　　　　　　　　　　　　　　　　共計　八五七、八一六元
  五年期間被告占用一一二之一、一一二之八地號全部面積之不當得利金額為四、三
五一、六九六元。
  ３．原告等請求不當得利金額：
姓 名　一一二之一、一一二之八土地持分　計算方式　　新台幣（元）
何嘉杶　　均為4/32　　　　　　  　　　4351,616×4/32   543,952元
乙○○　　均為1/6　　　　　　  　　 　4351,616×1/6　　725,269元
丙○○　　均為2/32　　　　　　  　　　4351,616×2/32   271,976元
丁○○　　均為2/32　　　　　　  　　　4351,616×2/32   271,976元
庚○○　　均為2/32　　　　　　  　　　4351,616×2/32   271,976元
己○○　　均為2/32　　　　　　  　　　4351,616×2/32   271,976元
（原告己○○一一二之一、一一二之八地號土地持分各三十二分之二，係八十八年五
月二十六日概括繼承自訴外人陳何明玉，訴外人陳何明玉則自八十三年十二月十二日
取得前揭土地持分，依繼承法理，己○○概括繼承陳何明玉原有土地之權利義務）
爰請求判決如其聲明所示。
三、證據：提出土地登記謄本二份、陸軍九九五四部隊（八九）華渤第一四三八三號
    函影本乙份、最高法院六十一年台上字第一六九五號判例、四十九年台上字第一
    七三○號判例及六十五年第五次民庭決議影本、申報地價證明及地價謄本等件為
    證。
乙、被告方面：
一、聲明：原告之訴及假執行之聲請均駁回，如受不利判決請准供擔保免為假執行。
二、陳述：
（一）本件原告等主張坐落台北縣中和市○○段灰嗂小段一一二之一、一一二之八等
      二筆土地係由被告無權占有使用云云，惟查，系爭土地係由「陸軍第九九五四
      部隊」管領使用中，故該等土地並非由被告機關管領使用，原告以非直接管領
      單位之國防部為被告，顯非正確，合先陳明。
（二）系爭土地係於六十七年十一月間由訴外人何伯堅代表地主與陸軍第一營產管理
      所訂立借用契約書，約定將系爭土地無償借予軍方使用至軍方不需使用時止，
      軍方並發放地上物補償金予地主，該委託書且經台北縣中和鄉公所鑑證，故「
      陸軍第九九五四部隊」使用系爭土地，即非無權占有，自無不當得利可言，而
      被告非直接管領單位，尤不生不當得利之問題，原告以無權占有為由對被告請
      求給付不當得利云云，自顯無理由。
（三）按「依不當得利之法則請求返還不當得利，以無法律上之原因而受利益，致他
      人受有損害為其要件，故其得請求返還之範圍，應以對方所受之利益為度，非
      以請求人所受損害若干為準。」「土地法第一百零五條準用同法第九十七條所
      定建築基地之租金，按申報價額年息百分之十為限，乃指基地租金之最高限額
      而言，並非必須照申請地額年息百分十計算」此有最高法院六十一年台上字第
      一六九五號、四十六年台上字第八五五號判例可參，故退步言之，本件如有可
      請求不當得利之情形，系爭土地「陸軍第九九五四部隊」亦僅係利用作為軍事
      機關處所，故原告以申報地價年息百分之十之最高限額計算所謂租金之損失，
      亦顯屬偏高而不合理。
三、證據：提出借用契約書、地上物補償清冊及委託書影本共三份為證。
    理    由
一、原告主張坐落台北縣中和市○○段灰嗂小段一一二之一、一一二之八地號之二筆
    土地係原告及訴外人何信之等十六人分別共有，而系爭土地現為被告所屬單位「
    陸軍九九五四部隊」無權占有達五年以上，爰以申報地價總額百分之十為計算租
    金之標準，訴請被告返還如聲明所示自八十六年一月一日至九十年十二月三十一
    日止，五年間比照法定租金標準計算之不當得利等語。被告則辯稱：系爭土地係
    由「陸軍第九九五四部隊」管領使用中，故該等土地並非由被告機關管領使用，
    原告以非直接管領單位之國防部為被告，顯非正確，且系爭土地係於六十七年十
    一月間由訴外人何伯堅代表地主與陸軍第一營產管理所訂立借用契約書，約定將
    系爭土地無償借予軍方使用至軍方不需使用時止，並不生不當得利問題，又原告
    以申報地價年息百分之十之最高限額計算所謂租金之損失，亦屬偏高等語。
二、按軍隊組織體，在社會上與自然人、法人同樣活動，實際上有承認其有當事人能
    力之必要，而我國實務上亦肯認三軍之部隊具有當事人能力，此有最高法院五十
    一年台上字第二六八０號判例可資參照。查本件原告係主張「陸軍九九五四部隊
    」無權占有系爭土地，是依其主張，並非由被告直接占有管領使用中，揆諸前揭
    說明，「陸軍九九五四部隊」既有當事人能力，復為系爭土地直接管領使用者，
    則原告應以「陸軍九九五四部隊」為被告而提起訴訟，始屬適法，故被告辯稱原
    告應以直接占有管領使用之「陸軍九九五四部隊」為被告等語，堪可採信。從而
    ，原告依不當得利之法律關係，請求被告應給付原告何嘉杶五十四萬三千九百二
    十五元，給付原告乙○○七十二萬五千二百六十九元，給付原告丙○○二十七萬
    一千九百七十六元，給付原告丁○○二十七萬一千九百七十六元，給付原告庚○○二十七萬一千九百七十六元，給付原告己○○二十七萬一千九百七十六元，及
    均自起訴狀繕本送達翌日起至清償日止，按年息百分之五計算之利息，即無理由
    ，應予駁回。原告之訴既經駁回，其假執行之聲請亦失所附麗，應併予駁回。
三、因本案事證已臻明確，兩造其餘主張陳述及所提之證據，均毋庸再予審酌，附此
    敘明。
四、結論：原告之訴為無理由，依民事訴訟法第七十八條判決如主文。
中　　　華　　　民　　　國　　九十一　　年　　　五　　　月　　十三　　　日
                                            民事第六庭法      官　郭美杏
右為正本係照原本作成
如對本判決上訴，須於判決送達後廿日內向本院提出上訴狀
中　　　華　　　民　　　國　　九十一　　年　　　五　　　月　　十三　　　日
                                                      法院書記官　陳如庭
